【裁判字號】    98,上易,24
【裁判日期】    980428
【裁判案由】    詐欺
【裁判全文】
臺灣高等法院高雄分院刑事判決          98年度上易字第24號
上  訴  人  臺灣高雄地方法院檢察署檢察官
被      告  乙○○
上列上訴人因被告詐欺案件，不服臺灣高雄地方法院97年度易字
第890 號中華民國97年11月28日第一審判決（起訴案號：臺灣高
雄地方法院檢察署97年度偵字第12292 號），提起上訴，本院判
決如下：
    主  文
上訴駁回。
    理  由
一、公訴意旨略以：被告乙○○可預見提供其個人金融帳戶予他
    人使用，將可能幫助他人遂行財產犯罪，仍不悖其本意，基
    於幫助詐欺之犯意，於民國97年3月7日上午約11時許，撥打
    自自由時報分類求職廣告得知之電話0000000000，聯絡真實
    姓名年籍不詳之成年男子（檢察官另行偵辦中）後，於同日
    下午6 時許，在高雄市○○區○○路與自由路口，將其所有
    彰化商業銀行北高雄分行（下稱彰化銀行）帳號0000000000
    0000號帳戶（下稱系爭帳戶）之存摺、提款卡、密碼等物，
    交付該男子。嗣97年3 月8 日晚間8 時許，該成年男子所屬
    之詐欺集團成員，即以電話聯絡被害人甲○○詐稱：其網路
    購物時設定錯誤，須至提款機重新設定等語，致被害人甲○
    ○陷於錯誤，而於同年3 月9 日下午5 時39分許（起訴書誤
    載為同日21時35分）操作提款機匯款新臺幣（下同）10萬元
    至被告乙○○上開帳戶，因認被告乙○○涉犯刑法第339 條
    第1項 、第30條第1 項之幫助詐欺取財罪嫌云云。
二、按犯罪事實應依證據認定之，無證據不得認定犯罪事實；又
    不能證明被告犯罪者，應諭知無罪之判決，刑事訴訟法第15
    4條第2項、第301條第1項前段分別定有明文。又認定不利於
    被告之事實，須依積極證據，苟積極證據不足為被告事實之
    認定時，即應為有利被告之認定，更不必有何有利之證據；
    再認定犯罪事實，所憑之證據，雖不以直接證據為限，間接
    證據亦包括在內，然無論直接或間接證據，其為訴訟上之證
    明，須於通常一般之人均不致於有所懷疑，而得確信其為真
    實之程度者，始得據之為有罪之認定，倘其證明尚未達到此
    一程度，而有合理性懷疑之存在時，即無從為有罪之認定（
    最高法院30年上字第816號、40年臺上字第86 號、76年臺上
    字第4986號判例意旨參照）。是行為人對於構成犯罪之事實
    ，雖預見其能發生，然就其發生不違背行為人本意之證明，
    如未能達使通常一般人均不致有懷疑，可確信其為真實之程
    度，而仍有合理性懷疑之存在，即難認行為人對於構成犯罪
    事實之發生，存有間接故意，自不成立犯罪之故意。
三、本件公訴人認被告涉有幫助詐欺取財罪嫌，無非係以被害人
    之指訴、彰化銀行存款單、系爭帳戶之申登資料、個人戶顧
    客資料卡、個人戶業務往來申請書、交易明細查詢等，為其
    主要論據；經訊據被告乙○○固不諱言於前揭時、地，將存
    摺、提款卡、密碼等物交付真實姓名年籍不詳之成年男子，
    惟堅詞否認有何幫助詐欺取財之犯行，辯稱：我是看報紙應
    徵司機工作，對方說要銀行帳戶等資料查看有無欠卡債，始
    交付帳戶等資料，當初因怕被作為犯罪之用，有再約定3 天
    後要還該帳戶之資料，嗣後該男子未依約交還該帳戶資料，
    我即去銀行凍結帳戶，並無幫助詐欺犯意等語。經查：
  (一)自由時報97年3月7日G4版下方版面，有刊登「徵商務司機薪
    5 萬起0000000000」求職廣告一節，業據原審依職權調取自
    由時報企業股份有限公司自97年3 月1 日至同年3 月7 日之
    報紙正本查閱屬實，並有97年3 月7 日自由時報G4版報紙影
    本1 份在卷可稽（見原審卷第34至35頁），且被告所提出之
    通聯紀錄，記載手機號碼「0000000000」於97年3 月7 日自
    11時56分36秒起至17時54分27秒止，曾與手機號碼「000000
    0000」通話3 次，另於97年3 月11日16時21分20秒，亦再撥
    打前揭電話1 次等情，亦有中華電信已出帳通話明細清單1
    份附卷可佐（見原審卷第26至29頁），而被告於97年2 月25
    日系爭帳戶開戶時留存之電話號碼即為「0000000000」，有
    個人戶顧客資料卡影本1 紙在卷可參（見警卷第23頁），參
    以斯時被告當無預見本案之發生，而填載他人手機號碼之可
    能，故手機號碼「0000000000」確為被告所使用，應堪認定
    ；足證該報紙確有刊登被告所述之求職廣告，且被告確於刊
    登當日即與該求職欄所載電話號碼聯繫，並於3 日後，第4
    天（97年3 月11日）再撥打該電話。又被告係因於同年月12
    日前往彰化銀行欲凍結系爭帳戶時，為警帶回查證等情，亦
    據被告於警詢時供承在卷，則被告辯稱其嗣後有再打電話要
    求3 日後還其存摺等資料，除有前揭通聯紀錄可證外，被告
    未獲存摺帳戶等資料後，即主動至銀行欲掛失該帳戶，可知
    被告實不欲系爭帳戶為他人非法使用，是被告前揭所辯尚非
    虛構。至被告所述3 日期限，固與前揭通聯及至銀行掛失日
    期尚距1 、2 日，然衡情人之記憶力、表達力、觀察力非一
    ，或因時間流逝而記憶減損、或因感受度不同而印象不深刻
    ，而本案發生時間在97年3 月7 日至原審審理時之同年11月
    13日，相隔已有8 月餘，則被告因此記憶減損、淡化，尚符
    常情，自難以此遽為不利被告之認定。
  (二)現今科技發達，銀行提供之服務日新月異，而金融業究以何
    方式探知個人信用狀況，顯非一般人所能知悉，且被告亦非
    從事金融業或與此類相關行業，自難期被告對詐騙者所言有
    分辨能力，又本件係以求職廣告為餌，誘使他人交付帳戶存
    摺、提款卡、密碼之詐騙手法，此可由自由時報97年9月6日
    函檢送上開刊登「徵商務司機薪5 萬起0000000000」求職廣
    告之委刊人係以李彥勳名義為之，然據證人李彥勳於本院審
    理時到庭證稱：我並無在97年3 月7 日於自由時報刊登分類
    求職廣告，亦無使用0000000000行動電話，97年3 月間曾在
    台中應徵司機工作，被騙繳交身分證影本及銀行帳簿等資料
    ，後來上開證件都沒還我，工作也沒消息，我只好到銀行辦
    掛失手續等語（見本院98年4 月14日審判筆錄），證述遭詐
    騙集團以應徵司機為名騙取身分證影本及銀行帳簿等資料，
    而後以其名義在自由時報刊登求職廣告，是被告在急欲求職
    之情況下，其所辯：對方要我交付帳號資料，看有無欠卡債
    等語，尚無違常情。又被告陳稱有報案等情，雖與本件查獲
    經過未盡相符，惟此涉及被告報案時之陳述內容及受理警員
    之認知暨個案處理方式，亦難逕認被告所述報案情節為虛構
    。況被告並無自證無罪之義務，是其否認犯罪所持之辯解，
    縱無可取，仍不得因此資以為反證其犯罪之論據（最高法院
    91年度臺上字第4574號判決意旨參照）。
  (三)況被告曾於92間與其弟林朝隆將高雄縣鳳山市○○○段第18
    、18之1 號土地以3760萬元出售予京城建設股份有限公司，
    又於94年間將高雄市○○區○○段四小段124 號所承租之土
    地以887 萬餘元出售予薛仁宏等4 人，有協議書、買賣契約
    書各1 份在卷足憑（見偵查卷第6 至9 頁），顯非無資產之
    人，自無出售帳戶供犯罪集團作為詐騙之必要，且如將系爭
    帳戶提供犯罪集團作為詐騙之工具，衡情應盡量躲避銀行行
    員、偵查人員之查察，尚無前往查詢自陷險境之可能，則由
    上開調查客觀顯示，尚難排除被告因應徵工作，誤將系爭帳
    戶之存摺、提款卡、密碼交與他人之可能。參酌被告隨即欲
    將系爭帳戶掛失處理之情形，足徵被告恐為犯罪之用，亦為
    被告所自承（見警卷第1 頁反面），此固難認被告交付系爭
    帳戶時，主觀上無預見系爭帳戶可能被用作詐騙工具，惟就
    系爭帳戶被用作詐騙工具是否不違背被告本意，公訴人此部
    分之證明，尚難認已使通常之人達於無疑並確信真實之程度
    ，而仍有合理之懷疑存在，自難認被告有幫助詐欺取財之故
    意。
  (四)綜上所述，公訴人所舉之前揭證據，僅可證明被告之系爭帳
    戶為詐騙集團使用作為對他人詐欺犯罪之工具，而縱被告對
    交付系爭帳戶予他人之結果，有可能被作為詐騙工具之事實
    有所認識，然尚難證明系爭帳戶被用為詐騙工具不違背被告
    本意，顯不足證明被告涉有上開幫助詐欺犯行，此外復查無
    其他積極證據足資證明被告確有前開犯行，揆諸首揭說明，
    要屬不能證明被告犯罪。
四、原審因而為被告乙○○無罪之諭知，經核尚無不合，公訴人
    上訴意旨，仍執陳詞，指摘原判決不當，為無理由，應予駁
    回。
據上論斷，應依刑事訴訟法第368條，判決如主文。
本案經檢察官彭南雄到庭執行職務。
中    華    民    國    98    年    4    月  28    日
                  刑事第三庭    審判長法  官   周賢銳
                                      法  官   施柏宏
                                      法  官   黃憲文
以上正本證明與原本無異。
不得上訴。
中    華    民    國    98    年    4    月  28    日
                                      書記官   施耀程


司法院資訊處製作；財團法人民間司法改革基金會備份。
